【裁判字號】    95,訴,1606
【裁判日期】    951115
【裁判案由】    毒品危害防制條例
【裁判全文】
臺灣桃園地方法院刑事判決              95年度訴字第1606號
公  訴  人  臺灣桃園地方法院檢察署檢察官
被      告  甲○○
上列被告因違反毒品危害防制條例案件，經檢察官提起公訴（95
年度毒偵字第3489號），被告於本院準備程序進行中，就被訴事
實為有罪之陳述，經本院告知簡式審判程序意旨，並聽取公訴人
及被告之意見後，本院合議庭裁定依簡式審判程序審理，本院判
決如下：
    主  文
甲○○連續施用第一級毒品，累犯，處有期徒刑壹年貳月，扣案
之注射針筒壹支沒收之；又連續施用第二級毒品，累犯，處有期
徒刑玖月，扣案之甲基安非他命壹包（含包裝袋，驗餘淨重零點
零柒零壹公克）沒收銷燬之。應執行有期徒刑壹年玖月，扣案之
注射針筒壹支沒收之，扣案之甲基安非他命壹包（含包裝袋，驗
餘淨重零點零柒零壹公克）沒收銷燬之。
    事  實
一、甲○○前因施用毒品案件，經臺灣南投地方法院以87年度毒
    聲字第128 號裁定送觀察、勒戒後，因認有繼續施用毒品傾
    向，再經同法院以87年度毒聲字第424 號裁定令入戒治處所
    施以強制戒治1 年，其後經同法院以88年度毒聲字第44號裁
    定停止戒治，於交付保護管束期滿後，經臺灣南投地方法院
    檢察署檢察官於民國88年10月1 日以88年度戒毒偵字第4號
    為不起訴處分確定。復因施用第一級、第二級毒品案件，經
    臺灣新竹地方法院以91年度訴字第457 號判決判處有期徒刑
    1 年、7 月，並定應執行刑1 年5 月確定在案；另又因搶奪
    案件，經該法院以91年度訴字第417 號判決判處有期徒刑1
    年確定。上開3 罪，再經該法院以92年度聲字252 號裁定定
    應執行刑2 年4 月確定，甲○○於94年2 月5 日假釋出監，
    而於94年9 月1 日假釋期滿未被撤銷假釋視為執行完畢。甲
    ○○猶不知悔改，竟基於施用第一級毒品海洛因之概括犯意
    ，於95年4 月初某日起至95年4 月27日止，在桃園縣楊梅鎮
    ○○街360 號2 樓住處，連續施用第一級毒品海洛因多次；
    復基於施用第二級毒品之概括犯意，於前開時段內，亦在相
    同地點，另連續施用第二級毒品甲基安非他命多次。嗣於95
    年4 月27日下午2 時許，在新竹縣湖口鄉○○路76巷7 弄3
    號3 樓為警查獲，並扣得注射針筒1 支及第二級毒品甲基安
    非他命1 包（原淨重0.1019公克，驗餘淨重0.0701公克）。
二、案經新竹縣政府警察局移送臺灣新竹地方法院檢察署呈請臺
    灣高等法院檢察署檢察長令轉臺灣桃園地方法院檢察署，由
    該署檢察官偵查起訴。
    理  由
一、程序部分：本件被告甲○○所犯係死刑、無期徒刑或最輕本
    刑為三年以上有期徒刑以外之罪，其於準備程序中就被訴事
    實為有罪之陳述，經本院告知簡式審判程序之旨，並聽取當
    事人意見後，經本院合議庭依刑事訴訟法第273 條之1 第1
    項規定裁定由受命法官獨任進行簡式審判程序，合先敘明。
二、上開犯罪，業據被告於本院審理中坦承不諱，又被告為警查
    獲後所採集之尿液，經送昭信科技股份有限公司鑑驗結果，
    呈海洛因於人體代謝後之嗎啡及甲基安非他命陽性反應，有
    該公司出具之濫用藥物尿液檢驗報告1 紙在卷可稽，另有扣
    案之注射針筒1 支可佐，而扣案之粉末1 包，送憲兵司令部
    刑事鑑識中心鑑驗結果，有甲基安非他命成分，淨重0.1019
    公克，取樣0.0318公克（已鑑析用罊），驗餘淨重0.0701公
    克，此有該中心鑑驗通知書1 紙在卷可參。另查施用安非他
    命後，其尿液不致檢出甲基安非他命陽性反應；而施用甲基
    安非他命後，其尿液可檢出甲基安非他命和其代謝物安非他
    命成分。目前國內緝獲之白色結晶或粉末狀安非他命毒品，
    其成分多為甲基安非他命，此有行政院衛生署管制藥品管理
    局93年11月2 日管檢字第0930010499號函可憑。本件被告尿
    液檢驗之確認結果，檢出有安非他命及甲基安非他命，且扣
    得之毒品亦僅含甲基安非他命成分，依上開說明，被告所施
    用之第二級毒品應為甲基安非他命甚明，起訴書誤載被告係
    施用安非他命，應予更正。
三、按民國92年7 月9 日新修正之毒品危害防制條例刪除二犯及
    三犯之規定，一改修法前繁雜之處遇程序，僅將施用毒品者
    簡化區分為初犯、再犯，並認施用毒品者係屬病患性犯人，
    以觀察、勒戒戒除其身癮，並以強制戒治去除其心癮。經觀
    察、勒戒或強制戒治執行完畢釋放後，若係5 年後再犯該條
    例第10條施用毒品罪者，與同條例第20條第1 項、第2 項關
    於「初犯」之處理方式相同，檢察官應先聲請法院裁定令被
    告入勒戒處所觀察、勒戒，並視有無繼續施用毒品傾向，決
    定應予釋放、為不起訴之處分，或應聲請法院裁定令入勒戒
    處所強制戒治；若係5 年內「再犯」同條例第10條施用毒品
    罪者，依同條例第23條第2 項規定，檢察官則應依法追訴。
    觀諸該條例第20條第3 項之修正理由：「觀察、勒戒或強制
    戒治5 年後再犯者，顯見前所實施之觀察、勒戒或強制戒治
    已足以遮斷其施用毒品之癮，為期自新及協助其戒除毒癮，
    對此5 年後再犯者，爰明定仍適用初犯之規定，先經觀察、
    勒戒、強制戒治之程序。」及同條例第23條第2 項之修正理
    由：「為配合簡化施用毒品犯之刑事處遇程序，並鑑於經觀
    察、勒戒或強制戒治執行完畢釋放後5 年內再犯者，其再犯
    率甚高，原據以實施之觀察、勒戒及強制戒治既已無法收其
    實效，自應施以刑事處遇。」顯然如施用毒品者係前經觀察
    、勒戒或強制戒治等治療程序執行完畢5 年後，始再施用毒
    品之「初犯」，因前所執行之觀察、勒戒或強制戒治已足收
    戒除毒癮之效，自應重新執行觀察、勒戒或強制戒治等治療
    程序，並於治療程序執行完畢後，由檢察官為不起訴處分，
    毋庸對之追訴處罰；反之，在「再犯」之情形，因其先前所
    為治療程序顯未能收戒斷毒癮之效，且考量施用毒品者之再
    犯率偏高，乃簡化其刑事處遇程序，而逕予追訴處罰，不再
    施以治療程序。參酌上開立法理由，修正毒品危害防制條例
    就施用毒品者，祇於「初犯」及「5 年後再犯」二種情形，
    有其追訴條件之限制，即須於初犯經觀察、勒戒或強制戒治
    釋放後，5 年內均無施用毒品之行為，始能認其前所實施之
    觀察、勒戒或強制戒治已足遮斷毒癮，而得於5 年後再犯時
    ，再予適用初犯之規定，重行觀察、勒戒等程序。倘5 年內
    已經再犯，被依法追訴處罰，縱其第3 次（或第3 次以上）
    施用毒品之時間在初犯釋放5 年以後，即與「5 年後再犯」
    之情形有別，且因已於「5 年內再犯」，顯見其再犯率甚高
    ，原實施觀察、勒戒或強制戒治，已無法收其實效，而無5
    年戒斷期之存在，自無再經觀察、勒戒及強制戒治之必要，
    應由檢察官逕行起訴，始符新法修正之本旨（最高法院95年
    度臺非字第59號、第65號判決意旨參照）。查被告因施用毒
    品案件，有如事實欄所載之觀察、勒戒、強制戒治及判刑情
    形，有臺灣高等法院被告前案紀錄表1 份在卷可考，是被告
    本件施用毒品犯行非屬「初犯」及「5 年後再犯」之情形，
    依上開說明，自應逕予以論罪科刑。本件事證已經明確，被
    告之犯行堪予認定。
四、論罪科刑部分：
  (一)新舊法比較：
    1.查被告行為後，於94年2 月2 日修正公布之刑法部分條文
      ，業於95年7 月1 日施行。而行為後法律有變更者，適用
      行為時之法律，但行為後之法律有利於行為人者，適用最
      有利於行為人之法律，修正後刑法第2 條第1 項定有明文
      ，此條規定乃與刑法第1 條罪刑法定主義契合，而貫徹法
      律禁止溯及既往原則，係規範行為後法律變更所生新舊法
      律比較適用之準據法，是刑法第2 條本身雖經修正，但刑
      法第2 條既屬適用法律之準據法，本身尚無比較新舊法之
      問題，應一律適用裁判時之現行刑法第2 條規定以決定適
      用之刑罰法律，先予辨明。又以本次刑法修正之比較新舊
      法，應就罪刑有關之共犯、未遂犯、想像競合犯、牽連犯
      、連續犯、結合犯，以及累犯加重、自首減輕暨其他法定
      加減原因（如身分加減）與加減例等一切情形，綜其全部
      罪刑之結果而為比較，有最高法院95年度第8 次刑庭會議
      決議可資參照。與本案相關之修正如下：
      (1)修正後刑法已刪除連續犯之規定，此刪除雖非犯罪構成
        要件之變更，但顯已影響行為人刑罰之法律效果，自屬
        法律有變更。而以修正前刑法第56條連續犯規定較有利
        於被告。
      (2)修正後刑法第47條關於累犯之規定，增加犯罪行為人之
        再犯係出於「故意」者，始有累犯加重之適用。本件被
        告再犯本件之罪，係出於故意，無論依修正前或修正後
        之刑法第47條規定（修正後係刑法第47條第1 項），均
        構成累犯。
      (3)被告行為時刑法第51條規定：「數罪併罰，分別宣告其
        罪之刑，依左列各款定其應執行者：」其中第5 款規定
        ：「宣告多數有期徒刑者，於各刑中之最長期以上，各
        刑合併之刑期以下，定其刑期。但不得逾20年。」修正
        後刑法第51條第5 款規定：「宣告多數有期徒刑者，於
        各刑中之最長期以上，各刑合併之刑期以下，定其刑期
        。但不得逾30年」比較結果，修正後刑法並非較有利於
        行為人。
    2.綜合上述各條文修正前、後之比較，揆諸前揭最高法院決
      議及修正後刑法第2 條第1 項前段、後段規定之「從舊、
      從輕」原則，自應全部適用被告行為時之法律，即修正前
      刑法之相關規定予以論處。
  (二)查海洛因係毒品危害防制條例第2 條第2 項第1 款所列第一
    級毒品，甲基安非他命則為毒品危害防制條例第2 條第2項
    第2 款所列第二級毒品。核被告所為，係犯毒品危害防制條
    例第10條第1 項之施用第一級毒品罪與同條第2 項之施用第
    二級毒品罪。其持有第一級毒品與持有第二級毒品之低度行
    為，分別為其施用第一級毒品與施用第二級毒品之高度行為
    所吸收，均不另論罪。被告先後多次施用第一級、第二級毒
    品犯行間，時間均各自緊接，手法相近，又各係犯構成要件
    相同罪名，顯分別係基於概括犯意反覆為之，依修正前刑法
    第56條規定，均為連續犯，各應以一罪論，並分別加重其刑
    。被告所犯施用第一級毒品罪與施用第二級毒品罪間，犯意
    各別，罪名不同，行為有異，應分論併罰之。又被告有如事
    實欄所載論罪科刑執行完畢之事實，有臺灣高等法院被告前
    案紀錄表在卷可稽，其於5 年內再犯本件有期徒刑以上之罪
    ，為累犯，應依修正前刑法第47條規定遞加重其刑。本院爰
    審酌被告有如事實欄所載前科情形，素行不佳，前已因施用
    毒品案件，經法院判處徒刑確定並執行完畢，又再犯本件施
    用毒品犯行，顯然尚欠缺戒除毒癮之決心，自屬不該，惟念
    被告所犯係自戕行為與其犯後坦承犯行，態度尚佳等一切情
    狀，各量處如主文所示之刑，並定其應執行之刑，以示懲儆
    。
  (三)又從刑附屬於主刑，除法律有特別規定者外，依主刑所適用
    之法律（最高法院95年度第8 次刑事庭會議決議參照）。則
    沒收部分：
    1.扣案之注射針筒1 支，為被告所有，供（但非專供）施第
      一級毒品之物，應依修正前刑法第38條第1 項第2 款規定
      ，宣告沒收。
    2.扣案之甲基安非他命1 包，係查獲之第二級毒品，不問是
      否屬於犯人所有，應依毒品危害防制條例第18條第1 項前
      段之規定，諭知沒收銷燬；另「本局鑑驗毒品秤重主要係
      以傾倒，必要時亦會輔以刮杓刮取之方式，儘可能將原送
      驗包裝袋內毒品與包裝袋分離後各別秤重，所得之毒品重
      量稱為『淨重』，包裝袋重量則以『空包裝重』稱之，然
      無論依上述何種方式分離，原送驗包裝袋內均仍會有微量
      毒品成分殘留」等語，此亦有法務部調查局93年11月16日
      調科壹字第09362396550 函可參，是包裝袋與甲基安非他
      命無法完全析離，應依同條項之規定併諭知沒收銷燬之。
據上論斷，應依刑事訴訟法第273 條之1 第1 項、第299 條第1
項前段，毒品危害防制條例第10條第1 項、第2 項、第18條第1
項前段，修正後刑法第2 條第1 項前段，修正前刑法第11條、第
56條、第47條、第51條第5 款、第38條第1 項第2 款，判決如主
文。
本案經檢察官董良造到庭執行職務。
中    華    民    國    95    年    11    月    15    日
                  刑事第十二庭法  官  江俊彥
以上正本證明與原本無異。
如不服本判決，應於判決送達後10日內向本院提出上訴狀（應附
繕本），上訴於臺灣高等法院。
                              書記官  施春祝
中    華    民    國    95    年    11    月    15    日
附錄論罪科刑法條：
毒品危害防制條例第10條
施用第一級毒品者，處 6 月以上 5 年以下有期徒刑。
施用第二級毒品者，處 3 年以下有期徒刑。


司法院資訊處製作；財團法人民間司法改革基金會備份。
